【裁判字號】    90,上易,1183
【裁判日期】    900828
【裁判案由】    違反動產擔保交易法
【裁判全文】
臺灣高等法院臺南分院刑事判決      九十年度上易字第一一八三號  Ａ
      上  訴  人  臺灣臺南地方法院檢察署檢察官
      被      告  甲○○○
右列上訴人因被告違反動產擔保交易法案件，不服臺灣臺南地方法院九十年度易字第
九二二號中華民國九十年六月十五日第一審判決（起訴案號：臺灣臺南地方法院檢察
署九十年度營偵字第四六九號），提起上訴，本院判決如左：
      主      文
原判決撤銷。
甲○○○動產擔保交易之債務人，意圖不法之利益，將標的物遷移，致生損害於債權
人，處拘役肆拾日，如易科罰金以參佰元折算壹日，緩刑貳年。
      事      實
一、甲○○○於八十七年七月二十七日至臺南市○○路○段八十三號美商花旗銀行股
    份有限公司臺南分公司（以下簡稱花旗銀行），以其所有ＶＩ—９７３０號小客
    車，向花旗銀行辦理入庫貸款新臺幣七十萬元（下同），雙方簽訂貸款契約暨車
    輛動產抵押契約書，以該輛小客車為花旗銀行設定動產抵押權登記，約定分三十
    期攤還本息，每期繳納二萬九十八百四十五元，車輛存放債務人甲○○○臺南縣
    鹽水鎮○○路八十二巷三十四號住處，甲○○○如不履行契約或將車輛遷移、出
    賣、出質、移轉或為其他處分，致有害於花旗銀行行使抵押權時，花旗銀行得逕
    行占有該車輛，詎甲○○○竟意圖不法之利益，自八十九年八月三十一日起，即
    未再支付分期貸款，積欠本息共十七萬九十零七十元未清償，而將該輛小客車遷
    移不明，使債權人花旗銀行無法實施占有，致生損害於花旗銀行。
二、案經花旗銀行訴請臺灣臺南地方法院檢察署檢察官偵查起訴。
      理      由
一、訊之被告甲○○○對於前開伊以其所有ＶＩ—９７３０號小客車，向花旗銀行簽
    訂貸款暨車輛動產抵押契約，並約定如不履行契約或將車輛遷移、出賣、出質、
    移轉或為其他處分，致有害於花旗銀行行使抵押權時，花旗銀行得逕行占有該抵
    押該車輛，且自八十九年八月三十一日起，即未再支付分期貸款，共積欠本息十
    七萬九十零七十元未清償，等情均坦承不諱，惟矢口否認有何違反動產擔保交易
    法之犯行，辯稱：本件動產擔保車輛係伊兄長以伊名義辦理，所以車輛交由伊兄
    長使用，伊嗣因經濟困難才未清償貸款，而車輛仍在新營市伊兄長處，又因伊已
    搬至高雄，更不知結果云云。
二、經查：右揭事實，業據告訴代理人張焜泰、陳俐俐等人指訴綦詳，且該動產擔保
    汽車，經告訴人代理人張焜泰前往約定停放地點察看，並無停放該處，有訪視交
    辦單及現場照片二張附卷可稽（詳偵查查發卷），並有附條件買賣契約書二紙，
    附卷可據。被告雖辯稱系爭車輛實為伊兄長何武明以伊之名義所購買，並由伊兄
    長所使用，伊後來搬至高雄去云云，然本件卷附之貸款及車輛動產抵押契約書、
    動產擔保交易動產抵押設定申請書等為被告所親與花旗銀行簽訂等情，既為被告
    於原審審理時所自承（詳原審九十年六月五日審理筆錄），是本件車輛動產擔保
    抵押契約書之債務人自為被告，而非其兄長何武明。縱系爭車輛由其兄長何武明
    負責繳交各期貸款本息，惟何武明此舉，僅係履行承擔人，並非動產擔保債務人
    ，被告並不因何武明之履行承擔，而免除其履行與花旗銀行所簽訂動產擔保抵押
    契約債務之責任。況債權人花旗銀行於被告未按期履行債務時，已催告通知被告
    繳交分期貸款本息，被告對於何武明未繳納貸款本息等情，實無法諉為不知。而
    被告既為本件車輛動產擔保抵押契約之債務人，即應隨時掌握車輛動態並告知債
    權人花旗銀行，使該銀行得以實施占有，然被告既不按期履行債務，卻任令動產
    抵押車輛遷移不明，其違反動產擔保交易法之規定至明。本件事證已臻明確，被
    告犯行堪予認定。
三、按被告行為後，刑法第四十一條業於九十年一月四日修正，同年月十日公布施行
    ，並於同年月十二日生效，該條第一項修正為：「犯最重本刑為五年以下有期徒
    刑以下之刑之罪，而受六個月以下有期徒刑或拘役之宣告，因身體、教育、職業
    、家庭之關係或其他正當事由，執行顯有困難者，得以一元以上三元以下折算一
    日，易科罰金。」，是被告犯罪後法律已有變更，雖本案被告所犯動產擔保交易
    法第三十八條之罪其法定刑度為三年以下有期徒刑、拘役或罰金刑，依修正前刑
    法第四十一條之規定，原得易科罰金，惟該法條既已修正如上，仍屬法律變更，
    依刑法第二條第一項前段之規定，應適用修正後之規定。
四、查被告甲○○○係動產擔保交易之債務人，竟意圖不法之利益，將標的物遷移，
    致生損害於債權人，核其所為，係犯動產擔保交易法第三十八條動產擔保交易之
    債務人，意圖不法之利益，將標的物遷移，致生損害於債權人罪。
五、原審未詳予勾稽全案證據調查所得，即遽認被告無不法利益之意圖，因予被告無
    罪判決之諭知，容有未洽。檢察官上訴意旨，執此指摘原判決之不當，為有理由
    ，自應由本院將原判決撤銷改判，以期適法。爰審酌被告之素行、犯罪動機、目
    的、手段、已付款之期數、積欠之餘款業已清償告訴人、生活狀況、智識程度暨
    犯罪後之態度等一切情狀，量處如主文所示之刑，並諭知易科罰金之折算標準，
    以示懲儆。另查被告前無前科，有臺灣高等法院被告全國前案紀錄表在卷可按，
    兼以其為手足之情而誤觸法典，且於事後已與告訴人達成和解並清償積欠告訴人
    之款項，此有債務清償證明書一紙附卷可稽，其經此教訓，自當知所警惕而無再
    犯之虞，本院因認被告所宣告之刑，以暫不執行為適當，爰併宣告緩刑二年，以
    啟自新。
據上論斷，應依刑事訴訟法第三百六十九條第一項前段、第三百六十四條、第二百九
十九條第一項前段，動產擔保交易法第三十八條，刑法第十一條前段、第二條第一項
前段、修正後刑法第四十一條第一項前段、第七十四條第二款，罰金罰鍰提高標準條
例第一條前段、第二條，判決如主文。
本案經檢察官曾顯智到庭執行職務。
中    華    民    國      九十      年      八      月      二十八      日
                                  臺灣高等法院臺南分院刑事第五庭
                                      審判長法官  茆    臺    雲
                                            法官  董    武    全
                                            法官  李    文    福
右正本證明與原本無異。
不得上訴。
                                      法院書記官  李    良    倩
中    華    民    國      九十      年      八      月        三十      日
附錄本案論罪科刑法條全文：
動產擔保交易法第三十八條：
動產擔保交易之債務人，意圖不法之利益，將標的物遷移、出賣、出質、移轉、抵押
或為其他處分，致生損害於債權人者，處三年以下有期徒刑、拘役或科或併科六千元
以下之罰金。


司法院資訊處製作；財團法人民間司法改革基金會備份。
